【裁判字號】    97,聲,1894
【裁判日期】    971024
【裁判案由】    聲明異議
【裁判全文】
臺灣臺南地方法院刑事裁定              97年度聲字第1894號
聲  請  人  乙○○
受  刑  人  甲○○
上列受刑人因公共危險案件，對檢察官之執行指揮（97年度執字
第5909號），聲明異議，本院裁定如下：
    主  文
臺灣臺南地方法院檢察署97年度執卯字第5909號執行案件，檢察
官於97年9 月25日就受刑人罰金易服勞役之執行指揮命令，應予
撤銷。
其餘聲明異議駁回。
    理  由
一、聲明異議意旨略以：異議人之配偶即受刑人甲○○前於民國
    97年間因公共危險案件，經本院以97年度交簡字第1719號判
    決判處拘役50日，併科罰金新臺幣20,000元，拘役如易科罰
    金、罰金如易服勞役，均以1,000 元折算壹日確定。嗣受刑
    人依臺灣臺南地方法院檢察署檢察官以97年度執字第5909號
    執行指揮之通知，於97年9 月25日遵期到案，惟檢察官執行
    指揮卻未先行通知受刑人拘役部分不准易科罰金，即率予將
    受刑人發監執行，且不准受刑人繳納併科之罰金，強迫受刑
    人易服勞役。惟受刑人係王爵工程行之負責人，現已承攬多
    項工程，有臺南縣政府營利事業登記證、工程合約可稽。而
    受刑人突遭發監執行，所承攬之工程無人指揮調度監造施工
    ，若所承攬之工程因而有延誤進場或逾期完工之情事，將遭
    鉅額罰款或解除契約，王爵工程行不但商譽嚴重受損，並有
    倒閉破產之虞。且依刑法第42條規定，受刑人倘已完納罰金
    ，即不得強迫受刑人易服勞役，此觀之刑法第42條並無刑法
    第41條第1 項但書規定自明。為此，提起本件聲明異議。
二、按受刑人或其法定代理人或配偶，以檢察官執行之指揮為不
    當者，得向諭知該裁判之法院聲明異議，刑事訴訟法第484
    條定有明文。查本件受刑人因公共危險案件，經本院判處罪
    刑確定，有該判決書、臺灣高等法院被告前案紀錄表各1 份
    在卷可考。而異議人乙○○確係受刑人甲○○之配偶，此有
    戶籍謄本1 份在卷可憑，是聲請人依法自得為受刑人向本院
    聲明異議，合先敘明。
三、復按刑法第41條第1 項規定，犯最重本刑為5 年以下有期徒
    刑以下之刑之罪，而受6 個月以下有期徒刑或拘役之宣告者
    ，得易科罰金；但確因不執行所宣告之刑，難收矯正之效，
    或難以維持法秩序者，不在此限。故有期徒刑或拘役得易科
    罰金之案件，法院所諭知者，僅係如易科罰金時之折算標準
    ，至於是否准予易科罰金，則賦予執行檢察官視個案具體情
    形裁量決定之權限。易言之，執行檢察官就受刑人是否確因
    不執行所宣告之刑，難收矯正之效，或難以維持法秩序之情
    事，依法有判斷之餘地；法院僅得審查檢察官為刑法第41條
    第1 項之裁量時，其判斷之程序有無違背法令、事實認定有
    無錯誤、其審認之事實與刑法第41條第1 項之裁量要件有無
    合理關連、及有無逾越或超過與該法律規定之範圍等問題，
    不得自行代替檢察官判斷受刑人是否有上開情事，倘有上述
    未依法定程序進行裁量，或超越法律授權裁量範圍之情事，
    法院始得撤銷，否則法律既已授權檢察官就此部分有一定之
    裁量權限，即應尊重檢察官所為之專業判斷。又現行刑法第
    41條第1 項有關得易科罰金之規定，已刪除「受刑人因身體
    、教育、職業、家庭等事由，執行顯有困難」之規定，亦即
    執行檢察官考量是否准受刑人易科罰金時，已不須考量受刑
    人是否因身體、教育、職業、家庭等事由致執行顯有困難，
    而僅須考量受刑人如不接受有期徒刑或拘役之執行，是否難
    收矯正之效，或難以維持法秩序，以作為其裁量是否准予易
    科罰金之依據。經查：
(一)、本件受刑人甲○○於97年間因酒醉駕車公共危險案件，經本
    院以97年度交簡字第1719號判決判處拘役50日，併科罰金20
    ,000 元 ，拘役如易科罰金，罰金如易服勞役，均以1,000
    元折算1 日確定，嗣受刑人依臺灣臺南地方法院檢察署檢察
    官以97年度執字第5909號執行指揮之通知，於97年9 月25日
    遵期到案，經執行檢察官認其於91、92年間，先後2 度因酒
    醉駕車公共危險案件，經本院分別判處拘役45日、拘役59日
    ，並均經易科罰金執行完畢後，仍不思悔改，竟3 度酒醉駕
    車，再犯本案，認如不發監執行所宣告之拘役刑，難以收矯
    正之效，故於97年9 月25日當庭諭知不准易科罰金，發監執
    行等情，業據本院調取臺灣臺南地方法院檢察署97年度執卯
    字第5909號執行案卷核閱無訛，並有同署檢察官97年度執卯
    字第5909號執行指揮書（甲）1 紙（影本）在卷可稽。
(二)、上開案件固屬得易科罰金之案件，惟經承辦執行檢察官審核
    結果，認為受刑人前已有2 次酒醉駕車公共危險前科，均經
    法院判處罪刑確定，且均易科罰金執行完畢在案，竟3 度違
    犯本件酒醉駕車公共危險案件，倘不執行所宣告之刑，顯難
    收矯正之效，此有臺灣高等法院被告前案紀錄表、同署聲請
    易科罰金案件審核表各1 份在卷可參。是以，受刑人於本案
    犯行前，既已有2 次酒醉駕車之犯行，經本院判處罪刑並均
    經准予易科罰金在案，則受刑人理應知所警惕，痛下決心，
    不再酒醉駕車，詎其仍不思悔悟，竟再度酒醉駕車，顯見其
    漠視酒後不得駕車之禁令，罔顧公眾安全之心態至為灼然。
    是執行檢察官依其專業判斷，並據此認定受刑人如不執行所
    宣告之刑，顯難生矯正之效，而不准受刑人易科罰金之聲請
    ，所依據之事實及所為之裁量，依前開規定及說明，自屬有
    據，並無違誤之處。至受刑人有無因身體、職業及家庭之關
    係或其他正當事由，執行顯有困難之情形，揆諸前揭說明，
    本不應列入考量，異議人以受刑人工作狀況為由，指摘檢察
    官所為不准受刑人易科罰金之指揮執行不當，即屬無據。
(三)、雖異議人另辯稱：執行檢察官未先行通知不准易科罰金，即
    逕予將受刑人發監執行，執行指揮之程度過於粗糙輕率云云
    。惟按處徒刑及拘役之人犯，除法律別有規定外，於監獄內
    拘禁之，令服勞役，刑事訴訟法第466 條、監獄行刑法第2
    條分別定有明文。是以，受刑人既係經法院為拘役50日，併
    科罰金20,000元之宣告，則其所受之拘役刑宣告，依上開法
    條規定，本應於監獄內執行拘禁為原則，僅於執行檢察官依
    其專業判斷，認不執行所宣告之刑，尚無難收矯正之效，或
    難以維持法秩序者，而准予易科罰金時，始無庸發監執行。
    況檢察官乃根據法院裁判內容而依法執行之，是本件執行檢
    察官於通知受刑人到案執行時，所應執行者即為判決主文所
    宣告之拘役刑及併科之罰金刑，而受刑人於收受本判決時亦
    明知所受者除有罰金刑外，尚有剝奪人身自由的拘役刑，則
    執行檢察官於傳喚受刑人到案執行時，當無先予通知否准易
    科罰金之必要，否則，豈非將本質為自由刑之拘役刑與罰金
    刑等同視之，而置刑法主刑區分拘役刑、罰金刑為具文。是
    異議人上開所辯，於法無據，委無足採。
四、又按罰金應於裁判確定後2 個月內完納。期滿而不完納者，
    強制執行。其無力完納者，易服勞役。但依其經濟或信用狀
    況，不能於2 個月內完納者，得許期滿後1 年內分期繳納。
    遲延1 期不繳或未繳足者，其餘未完納之罰金，強制執行或
    易服勞役。依前項規定應強制執行者，如已查明確無財產可
    供執行時，得逕予易服勞役，刑法第42條第1 項定有明文。
    查受刑人上開犯行，除受拘役50日之宣告外，尚應併科罰金
    20,000元，則就罰金刑部分，受刑人必須在裁判確定後2個
    月內完納，倘未於裁判確定後2 個月完納時，執行檢察官依
    法必須經過強制執行程序或查明財產後，確屬無力完納，始
    得命受刑人易服勞役。然執行檢察官就本件併科罰金刑部分
    ，未待受刑人陳明是否無力完納，且未經查明受刑人是否確
    無財產供強制執行，即逕命受刑人易服勞役，並核發97年度
    執卯字第5909號執行罰金易服勞役指揮書，此有該執行訊問
    筆錄2 件、執行指揮書1 件（均影本）在卷可憑。是以，本
    件受刑人就併科罰金部分，是否確實無力完納而應易服勞役
    ，即非無疑，則執行檢察官逕行核發執行指揮書，命受刑人
    易服勞役，於法尚有未洽。
五、綜上所述，執行檢察官就併科罰金部分逕命受刑人易服勞役
    之執行指揮，於法無據，此部分之聲明異議為有理由，自應
    由本院將上開執行指揮（即同署檢察官97年度執卯字第5909
    號執行罰金易服勞役指揮書）予以撤銷，以資適法。至異議
    人其餘異議部分（即拘役部分不准易科罰金之執行指揮【97
    年度執卯字第5909號執行指揮書（甲）】），為無理由，應
    予駁回。
六、爰依刑事訴訟法第486條，裁定如主文。
中    華    民    國    97    年    10    月    24    日
                  刑事第十一庭  法  官  蘇碧珠
以上正本證明與原本無異。
如不服本裁定應於收受送達後5 日內向本院提出抗告書狀敘述抗
告之理由抗告於臺灣高等法院臺南分院。
                                書記官  許哲萍
中    華    民    國    97    年    10    月    24    日


司法院資訊處製作；財團法人民間司法改革基金會備份。
